臺灣高等法院臺南分院刑事判決
110年度交上訴字第667號
上  訴  人  臺灣臺南地方檢察署檢察官
上  訴  人  
即  被  告  陳俊男


選任辯護人  吳炳輝律師（法扶）
上列上訴人等因被告過失致死等案件，不服臺灣臺南地方法院10
9年度交訴字第160號中華民國110年3月4日第一審判決（起訴案
號：臺灣臺南地方檢察署109年度偵字第2118號），提起上訴，
本院判決如下：
    主  文
上訴駁回。
    事  實
一、陳俊男於民國108年9月12日上午9時17分許，騎乘車牌號碼0
    00-000號普通重型機車，沿臺南市○○區台一線由南往北方向
    騎駛在外側快車道，途經該線307.6公里處路口時，本應注
    意車前狀況，並隨時採取必要之安全措施。且依當時天氣晴
    朗、日間有自然光線、柏油路面乾燥、無缺陷、無障礙物及
    視距良好等情況，客觀上並無不能注意之情事，竟疏未注意
    車前狀況及未減速至得以隨時煞停之速度，適有賴○專騎乘
    車牌號碼000-000號普通重型機車搭載其配偶胡○，沿同向行
    駛在陳俊男右前方靠近慢車道之外側快車道處，駛至同一路
    口減速左偏擬進行左轉彎時，亦疏未注意變換車道時，應讓
    直行車先行，並應注意安全距離，致陳俊男見狀往左偏、閃
    避不及，與賴○專所騎機車發生碰撞，賴○專因此人車倒地，
    受有頭、胸部外傷併顱內出血之傷害，經送臺灣基督教長老
    教會新樓醫療財團法人麻豆新樓醫院急救無效死亡，胡○則
    受有創傷性蜘蛛網膜下出血及大腦創傷性出血、左側多根肋
    骨閉鎖性骨折、左肱骨閉鎖性骨折、頸部挫傷等傷害，經送
    奇美醫療財團法人柳營奇美醫院救治，仍因硬腦膜下出血而
    受有癲癇後遺症之重大難治之傷害（嗣胡○於108年12月19日
    死亡，惟其死亡結果與本件車禍並無相當因果關係，此業經
    檢察官於起訴書載明）。嗣陳俊男於肇事後，在未有偵查犯
    罪職務之機關或公務員發覺其為犯罪人前，即向至現場處理
    本件道路交通事故，尚不知肇事者為何人之警員表明其係肇
    事者，自首而接受裁判，因而查悉上情。
二、案經賴○專之子女賴○惠、賴○良、賴○明提出告訴暨由臺南市
    政府警察局麻豆分局報請臺灣臺南地方檢察署檢察官相驗後
    自動檢舉簽分偵查起訴。
    理  由
壹、證據能力部分：
    本判決所引用被告以外之人於審判外之陳述，檢察官、被告
    及辯護人於準備程序均不爭執其證據能力，且於言詞辯論終
    結前均未聲明異議，本院審酌該等證據資料作成之情況，核
    無違法取證或其他瑕疵，且與待證事實具有關聯性，認為以
    之作為證據為適當，依刑事訴訟法第159條之5規定，有證據
    能力。又本判決所引用卷內各項非供述證據性質之證據資料
    ，均無違反法定程序取得之情形，依刑事訴訟法第158條之4
    規定之反面解釋，均有證據能力。
貳、實體部分：
一、上開犯罪事實，業據被告陳俊男坦白承認（見原審卷第60、
    164-165頁、本院卷第64頁），核與證人即被害人賴○專之子
    賴○明、目擊證人鄭○哲於警詢時之證述情節大致相符（見相
    卷第16、19-21頁），並有現場暨監視器錄影畫面翻拍照片
    、道路交通事故現場圖、道路交通事故調查報告表（一）、
    （二）等在卷可參（見相卷第29-37、39-41、53-73頁）。
    而被害人賴○專於車禍後倒地受傷，送醫不治死亡，被害人
    胡○則受有創傷性蜘蛛網膜下出血及大腦創傷性出血、左側
    多根肋骨閉鎖性骨折、左肱骨閉鎖性骨折、頸部挫傷等傷害
    ，經送醫後，仍因硬腦膜下出血而受有癲癇後遺症之重大難
    治之傷害等情，亦有台灣基督長老教會新樓醫療財團法人麻
    豆新樓醫院診斷證明書、奇美醫療財團法人柳營奇美醫院診
    斷證明書、麻豆新樓醫院非病死司法相驗通報單、臺灣臺南
    地方檢察署勘驗筆錄、相驗屍體證明書、檢驗報告書、相驗
    照片等存卷可佐（見相卷第23、25、27、93、101、103-111
    、113-235頁）。足見被告之任意性自白核與事實相符，應
    可採信。
二、按汽車行駛時，駕駛人應注意車前狀況及兩車並行之間隔，
    並隨時採取必要之安全措施，道路交通安全規則第94條第3
    項定有明文。被告係合法領有駕駛執照之人，此業經上開道
    路交通事故調查報告表（二）記載明確（見相卷第41頁），
    是其駕駛前揭普通重型機車時自應知悉並遵守上述規定。且
    案發當時天氣晴朗、日間有自然光線、柏油路面乾燥、無缺
    陷、無障礙物及視距良好，並無不能注意之情事；復依目擊
    證人鄭○哲於警詢中證述:當時000-000機車（按即被害人賴○
    專所騎機車）騎在中線車道偏機車道行駛且在缺口處有慢下
    來更偏向中線的跡象，後方直行騎在中線車道的000-000機
    車（按即被告所騎機車）就追撞上000-000機車左側車尾等
    情（見相卷第20頁），及經原審勘驗肇事路段之監視器錄影
    光碟結果，可知被害人賴○專於事故前之9時17分16秒許已放
    慢速度，於9時17分17秒許則慢速持續往左前方分隔島缺口
    處轉向，斯時被告機車已出現在被害人賴○專機車後方，且
    於9時17分19秒許與被害人賴○專所騎機車左側車身發生碰撞
    ，此有截圖照片及文字說明存卷可參（見原審卷第119-121
    頁）。是在兩車發生追撞前，被害人賴○專所騎機車確實已
    有減速往左慢慢偏行變換原行車路線之跡象，而非瞬間貿然
    往左偏行，實甚明確。況被告於原審準備程序及審理時供承
    ：我是騎在被害人左後方，與被害人是同一車道，我當時車
    速超過60公里，我承認未注意車前狀況；我有看到被害人車
    輛慢慢行駛在我右手邊，我以為被害人不會過分隔島，沒想
    到被害人要左轉；我在前一個路口過紅綠燈就看到被害人機
    車在我右前方，距離約50公尺，在距離被害人機車20公尺時
    被害人就改變行向等語（見原審卷第59-60、164-165頁）。
    顯見被告於兩車追撞前已有注意到被害人賴○專機車之行向
    及動態，卻未減速至可隨時煞停之速度，以致閃避不及而與
    被害人賴○專所騎機車發生追撞，則其未能充分注意車前狀
    況及減速至隨時可以煞停之速度，顯已違反前揭道路交通安
    全規則第94條第3項「注意車前狀況，並隨時採取必要之安
    全措施」之注意義務甚明。又被告因未注意車前狀況，未減
    速至可隨時煞停之速度之過失駕駛行為，導致與被害人賴○
    專所騎機車發生追撞，被害人賴○專因而死亡，被害人胡○則
    受有前揭重傷害，均與被告之過失行為具有因果關係，洵堪
    認定。至被害人賴○專雖亦有變換原有行駛路線未注意禮讓
    後方來車之過失（詳後述），惟此部分僅係涉及被告民事上
    責任之減免，仍無從據此解免被告過失罪責。
三、至檢察官起訴雖主張被告尚有超速、超車不當之過失行為，
    並以臺南市車輛行車事故鑑定委員會鑑定意見及臺南市車輛
    行車事故鑑定覆議會覆議意見為據。惟查:
（一）關於被告是否超速一節。查本案肇事路段之限速為每小時
      70公里，此有道路交通事故調查表（一）及現場照片在卷
      可參（見相卷第39、53頁），而參照被告之歷次供述，其
      均表示案發時之車速約60至70公里等語（見相卷第11、97
      ，原審卷第59、111-113、164頁）。則被告始終未供稱其
      有超速情形。至本件車禍事故經送臺南市車輛行車事故鑑
      定委員會鑑定結果固認：陳俊男駕駛普通重型機車，超速
      行駛，行經無號誌肇事岔路口，超越未保持安全間隔距離
      ，為肇事主因，經送覆議結果，亦同此認定，此各有臺南
      市車輛行車事故鑑定委員會109年1月6日南市交鑑字第109
      0067078號函暨所附鑑定意見書（見相卷第131-134頁）、
      臺南市車輛行車事故鑑定覆議委員會覆議意見書（見偵卷
      第25-26頁）在卷可參。惟上開鑑定或覆議意見均僅空泛
      記載被告超速行駛，並未具體說明其計算及認定依據，本
      院自難遽以採認。再者，依據本案肇事路段架設之監視器
      錄影畫面所示，雖可見被告機車自中央分隔島路樹旁出現
      之時點（即09時17分17秒）及與被害人賴○專所騎機車發
      生碰撞之時點（即09時17分19秒），惟因該監視器係架設
      在肇事路段之對向道路旁，拍攝角度容有視覺誤差，並非
      精確，即尚難憑以計算被告與被害人賴○專所騎機車發生
      碰撞前之確切距離及秒數，則被告當時車速是否確實已有
      超越肇事路段之速限每小時70公里，自無從認定。至被告
      與被害人賴○專所騎機車碰撞後，雖被告機車往前滑行右
      倒並在地面遺留長達27.8公尺之刮地痕，此有道路交通事
      故現場圖存卷可參（見相卷第37頁），惟依據「機車刮地
      痕摩擦係數試驗」一文之研究內容，倘機車右倒之刮地痕
      距離為19.06±0.78公尺，車速推估約每小時50公里，刮地
      痕距離32.25±0.89公尺，車速推估約每小時60公里，則本
      件被告機車之刮地痕距離為27.8公尺，至多可推估被告機
      車於肇事前之車速約介於每小時50至60公里，尚在肇事路
      段之速限內，未有超速情形。是依目前卷內跡證，尚無從
      認定被告有公訴人所指超速行駛之過失行為。
（二）關於被告是否超車未保持安全間隔距離一節。查，被告歷
      次供述均表示其見被害人賴○專機車往中央分隔島缺口處
      左轉時，因向左閃避始切入內側快車道，並非超車等情在
      卷（見相卷第11、97、偵卷第42頁、原審卷第59-60、114
      、165-166頁）。況經原審勘驗肇事路段監視器畫面結果
      ，可知被害人賴○專所騎機車與被告機車發生碰撞前之2秒
      ，業已變更行向，逐漸朝中央分隔島缺口處左前方偏駛，
      且當時被害人賴○專之機車車身已有相當幅度之轉向，與
      後方沿同一車道直行駛來之被告機車，幾乎已呈現垂直角
      度，則被告因車速過快（惟並無證據足認已有超速），且
      被害人賴○專有如下（理由四）所述之未讓直行車先行，
      侵入被告行車路線之情，被告見狀閃煞不及，其為避免與
      前方左偏橫向騎駛之被害人賴○專所騎機車發生碰撞，因
      而基於本能反應，採取向左切入內側快車道之方式閃避，
      降低碰撞機率，自有可能，尚難僅因其於兩車碰撞前有向
      左切入內側快車道之事實，遽認其有加速擬超越前方被害
      人賴○專機車而未保持兩車安全間隔之過失行為。臺南市
      車輛行車事故鑑定委員會鑑定及覆議委員會覆議結果雖均
      認被告有超越未保持安全間隔距離之過失駕駛行為，惟並
      未敘明其具體認定之理由，且本院依前開卷內證據資料認
      定如上，是該鑑定意見及覆議結果此部分之認定，為本院
      所不採。故公訴人指稱被告有超車不當之過失一節，本院
      無從認定。
四、按汽車在同向二車道以上之道路（車道數計算，不含車種專
    用車道、機車優先道及慢車道），除應依標誌或標線之指示
    行駛外，並應遵守下列規定：六、變換車道時，應讓直行車
    先行，並注意安全距離。道路交通安全規則第98條第1項第6
    款亦有明文。查肇事路段為三線道，由內而外依序為禁行機
    車之內側快車道、外側快車道、慢車道，此有道路交通事故
    現場圖在卷可參（見相卷第37頁），而肇事前被告與被害人
    賴○專原係同向前後行駛在同一車道即外側快車道處，且被
    害人賴○專係行駛在外側快車道右側靠近慢車道處（即外側
    ），其欲往分隔島缺口處轉向，因而左偏往外側快車道內側
    行駛等情，此經被告於審理時供述在卷（見原審卷第164-16
    5頁），核與目擊證人鄭○哲於警詢之證述情節相符（見相卷
    第20頁）。則被害人賴○專自車道右側偏入左側行駛時，係
    侵入被告之行車路線，依前揭規定，被害人賴○專本應禮讓
    左後方之被告直行車先行，不得恣意變換原有行車路線，且
    依當時相同之道路環境，客觀上亦無不能注意之情事，詎其
    疏未注意，逕行變換原有行車路線偏向車道左側行駛，未禮
    讓在左後方直行之被告機車先行，致生本件交通事故，則其
    未踐行上開道路交通安全規則課予駕駛人之注意義務，亦有
    過失甚明（至道路交通事故現場圖雖標示被告與被害人賴○
    專所騎機車原均行駛在最外側之慢車道上，惟因與被告審理
    時之供述及證人鄭○哲於警詢證述之情節均不符，故此部分
    標示尚乏證據可佐，無從採憑）。
五、綜上，本件事證明確，被告所犯過失致重傷害、過失致死犯
    行均堪認定，應依法論科。
六、論罪： 
（一）核被告所為，係犯刑法第276條之過失致人於死罪、同法
      第284條後段之過失致人重傷罪。
（二）被告以一過失駕駛行為，同時造成被害人賴○專死亡及被
      害人胡○重傷害之結果，為想像競合犯，應依刑法第55條
      前段規定，從一重之過失致人於死罪處斷。
（三）被告於肇事後，在報案人或勤指中心轉來資料未報名肇事
      人姓名，處理人員前往現場處理時，在場並當場承認為肇
      事人一節，有臺南市政府警察局麻豆分局交通分隊道路交
      通事故肇事人自首情形紀錄表在卷可參（見相卷第49頁）
      ，爰依刑法第62條前段規定，減輕其刑。
七、原判決以被告犯罪事證明確，依上開法文論罪科刑，並審酌
    被告前無其他犯罪科刑紀錄，有卷內臺灣高等法院被告前案
    紀錄表可考，然其疏於注意遵守交通規則，未能充分注意車
    前狀況及採取隨時可以煞停之安全措施，不慎自後撞擊被害
    人賴○專所騎機車，導致被害人賴○專不幸死亡、後座乘客即
    被害人胡○受有重傷害，被害人2人家屬頓失至親，承受巨大
    創傷悲痛，難以彌補；兼衡被害人賴○專減速左偏擬左轉彎
    變換車道而未禮讓後方直行車先行，就本件車禍之發生亦應
    負一定之過失責任，與被告之過失行為均同為肇事原因；另
    考量被害人胡○因本件車禍受有重傷害之傷勢程度及被告犯
    後雖坦承前揭過失行為，惟始終未向被害人2人家屬致歉或
    取得其等諒解，迄今對被害人家屬亦未有任何實質賠償或彌
    補，及其自陳為國小畢業之教育程度，已婚，與配偶同住，
    有3名成年子女，目前無業，每月領取新臺幣4500元國民年
    金之家庭生活狀況等一切情狀，量處有期徒刑1年之刑，以
    資懲儆。核其認事用法均無不合，量刑亦屬適當。
參、駁回上訴之理由：
一、檢察官據告訴人賴○良具狀請求上訴意旨略以：原審判決輕
    信被告陳俊男辯詞，並以「機車刮地痕摩擦係數試驗」研究
    報告認定被告並無超速行為，漏未審酌前開研究報告之研究
    試驗標的與本件有所不同，且未考量被告與死者車輛碰撞發
    生秒數換算距離之結果；又據被告自述內容與監視器勘驗結
    果，可證被告行至肇事前20公尺處發覺死者車輛改變位置，
    卻以左側切入快車道而欲超越死者機車，故認本件被告行車
    確有超速行駛與超車不當之過失行為，原審認定被告尚無前
    開過失有所不當，應撤銷原判決更為量處適當之刑云云，指
    摘原判決不當。
二、被告上訴意旨略以：本案告訴人未打方向燈且為岔路即貿然
    左轉導致被告閃避不及，且強制險部分已為告訴人領取，被
    告已盡力彌補損失云云，指摘原判決量刑過重。
三、查，本院再函請臺南市政府車輛行車事故鑑定覆議委員會說
    明認定被告有超速行駛及超越未保持安全間隔之原因？臺南
    市政府固函覆稱：「依現場標繪之陳車刮地痕…陳車倒地前
    速度約為56.3公里／小時（此數據僅供參考），又陳俊男應
    警訊自述其車速約60-70公里／小時；另因陳車超越時未保持
    安全間隔距離，又因其超速行駛無足夠反應距離以避免事故
    發生，故陳車應為肇事主因」，有臺南市政府110年9月9日
    府交智安字第1101025119號函可按（見本院卷第105頁）。
    惟依交通部公路總局第五養護工程處新營工務段110年8月25
    日函所示，本案案發地台1線307.6公里處，快車道及混合車
    道速限為70公里／小時，慢車道速限為40公里／小時」（見本
    院卷第107頁）；又依前所述被告係駕駛於外側快車道（即
    混合車道），時速又無證據證明高於70公里，尚難認被告有
    超速之情，前揭鑑定謂被告超速行駛，即無所據。再者，被
    害人賴○專係駕駛於外側快車道右側靠近慢車道處，係被害
    人賴○專變更行向往中央分隔島缺口處左前方偏駛，侵入被
    告之行車路線，被害人賴○專本應禮讓左後方之被告直行車
    先行，不得恣意變換原有行車路線，故亦難僅因被告於兩車
    碰撞前被告有向左切入內側快車道之事實，遽認被告有加速
    擬超越前方被害人賴○專機車而未保持兩車安全間隔之過失
    行為，則前揭鑑定此部分之認定自亦無所憑。據此，難認被
    告有超速及超越未保持安全間隔距離之過失可言，故檢察官
    以前揭理由指摘原判決不當，為無理由，應予駁回。
四、按關於刑之量定，係實體法上賦予法院得為自由裁量之事項
    ，倘其未有逾越法律所規定之範圍，或濫用其權限，即不得
    任意指摘為違法；刑事被告如何量定其刑，為求個案裁判之
    妥當性，法律固賦與法官裁量權，但此項裁量權之行使，並
    非得以任意或自由為之，仍應受一般法律原則之拘束，即必
    須符合所適用法律授權之目的，並受法律秩序之理念、法律
    感情及慣例等所規範，若故意失出，尤其是違反比例原則、
    平等原則時，得認係濫用裁量權而為違法。查，被告駕車有
    前揭過失自後撞擊被害人賴○專所騎機車，導致被害人賴○專
    不幸死亡、胡○受有重傷害，致被害人家屬承受巨大創痛，
    被告迄今未與被害人家屬達成和解，原判決依刑法第57條之
    規定審酌被告上開一切情狀之量刑因子，而對被告所犯判處
    有期徒刑1年，既未逾越法定刑度，復未有濫用自由裁量權
    限，而有輕重失衡之處，或有違反比例原則、平等原則之情
    。茲原判決既屬妥適，則被告以上開上訴理由指摘原判決不
    當，顯無理由，亦應予駁回。
據上論結，應依刑事訴訟法第368條，判決如主文。
本案經檢察官黃信勇提起公訴，檢察官鄭聆苓提起上訴，檢察官
李宛凌於本院到庭執行職務。
中　　華　　民　　國　　110 　年　　11  　月　　3 　　日
                  刑事第七庭    審判長法　官  吳勇輝 
                                      法　官  黃國永
                                      法　官  吳錦佳
以上正本證明與原本無異。
如不服本判決應於收受送達後20日內向本院提出上訴書狀，其未
敘述上訴理由者，並得於提起上訴後20日內向本院補提理由書（
均須按他造當事人之人數附繕本）「切勿逕送上級法院」。
　　　　　　　　　　　　　　　　　　　書記官  李佩珊　　
中　　華　　民　　國　　110 　年　　11　　月　　3 　　日

附錄法條:
中華民國刑法第276條
因過失致人於死者，處5年以下有期徒刑、拘役或50萬元以下罰
金。
中華民國刑法第284條
因過失傷害人者，處1年以下有期徒刑、拘役或10萬元以下罰金
；致重傷者，處3年以下有期徒刑、拘役或30萬元以下罰金。